臺灣新北地方法院刑事判決
                        　　　　　  110年度審訴字第912號
公  訴  人  臺灣新北地方檢察署檢察官
被      告  劉志玫




上列被告因詐欺等案件，經檢察官提起公訴（110年度偵緝字第1
964號），被告為有罪之陳述，經本院合議庭裁定由受命法官獨
任進行簡式審判程序，並判決如下：
    主  文
劉志玫犯三人以上共同冒用公務員名義詐欺取財罪，處有期徒刑
壹年參月。
    事  實
一、劉志玫於民國109年4月間，透過擺攤時所遇真實姓名年籍不
    詳自稱「林志鴻（音譯）」（下稱「林志鴻」）之男子介紹
    ，加入「林志鴻」及真實姓名年籍不詳之女子（下稱「A女
    」）所屬3人以上之詐欺集團（下稱本案詐欺集團），擔任
    該詐欺集團向被害人收取金融機構提款卡之「收簿手」，以
    及負責提領被害人帳戶內款項之「車手」工作。劉志玫即與
    該詐欺集團成員共同意圖為自己不法之所有，基於3人以上
    共同冒用公務員名義詐欺取財、以不正方法由自動付款設備
    取得他人財物、隱匿特定犯罪所得去向之犯意聯絡，先由該
    詐欺集團真實年籍姓名不詳之成年人等，於109年5月18日16
    時許起，撥打電話予張李暖，分別假冒中華電信員工、具有
    公務員身分之「165勤務中心」警員及法官等之名義，向張
    李暖謊稱其積欠電信費用，且將存摺賣給詐欺集團，其帳戶
    牽涉詐欺案件，故需交出提款卡及密碼以供核對云云，致張
    李暖陷於錯誤，將其所有之中華郵政帳號000-000000000000
    00號帳戶（下稱本案帳戶）之提款卡密碼告知對方，並依指
    示將本案帳戶之提款卡1張拿至其位於新北市○○區○○路0段00
    巷000○0號之住處樓下。嗣劉志玫即依詐欺集團成員之指示
    ，於同日17時8分許，前往上開地點向張李暖收取本案帳戶
    提款卡，隨即前往新北市○○區○○路000號1樓之統一便利超商
    、新北市○○區○○路0段000號八甲郵局內，將本案帳戶之提款
    卡插入設置於該處之自動櫃員機，並輸入本案帳戶申請人張
    李暖之提款密碼，使該自動櫃員機辨識系統誤判劉志玫係有
    權提款之人，以此不正方法，接續自本案帳戶提領共計新臺
    幣（下同）15萬元後，旋即搭車前往某不詳麥當勞女廁，將
    本案帳戶提款卡及所提領贓款交予「A女」，以此方式使詐
    欺集團成員得以掩飾、隱匿詐欺犯罪所得之去向。嗣經張李
    暖發覺有異，報警處理，而悉上情。
二、案經張李暖訴由新北市政府警察局板橋分局報請臺灣新北地
    方檢察署檢察官偵查起訴。
    理  由
一、程序方面：
　　本件被告劉志玫所犯均係死刑、無期徒刑、最輕本刑為3以
    上有期徒刑或高等法院管轄第一審案件以外之罪，於準備程
    序進行中，被告先就被訴事實為有罪之陳述，經本院告知簡
    式審判程序之旨，並聽取公訴人及被告之意見後，認適宜改
    依簡式審判程序進行，爰依刑事訴訟法第273條之1第1 項規
    定，裁定進行簡式審判程序，合先敘明。
二、實體方面：
  ㈠認定犯罪事實所憑證據及理由：
    1.前揭犯罪事實，業據被告於警詢、偵查及本院準備程序與
      審理時自白不諱（109年度偵字第32276偵查卷〈下稱第322
      76號偵卷〉第3頁至第5頁；109年度偵緝字第3207號偵查卷
      〈下稱第3207號偵卷〉第29頁、第30頁；本院卷附110年11
      月23日準備程序筆錄、110年12月22日準備程序筆錄及簡
      式審判筆錄），核與證人即告訴人張李暖於警詢及偵查中
      證述之情節相符（第32276號偵卷第6頁、第7頁、第24頁
      、第25頁）。
    2.並有監視錄影畫面翻拍照片11張、本案帳戶之存摺封面及
      內頁影本1份等資料在卷可稽（第32276號偵卷第8頁至第1
      3頁）。
    3.基上，足見被告上開任意性之自白，核與事實相符，應堪
      採信。本件事證明確，被告之犯行均堪認定。
  ㈡論罪科刑理由：
    1.論罪的理由：
      ⑴按刑法第339條之2第1項之以不正方法由自動付款設備取
        得他人之物罪，其所謂「不正方法」，係泛指一切不正
        當之方法而言，並不以施用詐術為限，例如：以強暴、
        脅迫、詐欺、竊盜或侵占等方式取得他人之提款卡及密
        碼，再冒充本人由自動提款設備取得他人之物，或以偽
        造他人之提款卡由自動付款設備取得他人之物等等，均
        屬之（最高法院94年度台上字第4023號判決意旨參照）
        。
      ⑵本案被告劉志玫參與三人以上組成之本案詐欺集團，並
        由本案詐欺集團之不詳成員分別向告訴人佯稱係中華電
        信員工、「165勤務中心」警員、法官，而向告訴人施
        用詐術以詐取財物。被告再依該詐欺集團成員之指示，
        前往拿取告訴人本案帳戶之提款卡，並告知其提款卡密
        碼後，提領告訴人該帳戶內之金錢。足見被告本案參與
        對告訴人詐欺取財之成員已達三人以上且有冒用公務員
        名義之情，所以被告與所屬詐欺集團成員所為上述詐欺
        取財犯行，核與刑法第339條之4第1項第1款、第2 款之
        加重詐欺取財罪之構成要件相符。又查；被告以詐得之
        提款卡插入自動付款設備即自動櫃員機，未經告訴人之
        同意或授權，即擅自鍵入密碼，冒充為告訴人或經其授
        權之人而提領本案帳戶內之金錢，依照上述說明，自構
        成刑法第339條之2第1項之以不正方法由自動付款設備
        取得他人之物罪。
　　　⑶次按洗錢防制法業於105年12月28日修正公布，並於106
        年6月28 日施行，本次修法參考國際防制洗錢金融行動
        工作組織（Financial Action Task Force，下稱 FATF
        ）40項建議之第3項建議，並參採聯合國禁止非法販運
        麻醉藥品和精神藥物公約及聯合國打擊跨國有組織犯罪
        公約之洗錢行為定義，將洗錢行為之處置、多層化及整
        合等各階段，全部納為洗錢行為，完整規範洗錢之所有
        行為模式。不惟就洗錢行為之定義（第2條）、前置犯
        罪之門檻（第3條）、特定犯罪所得之定義（第4條），
        皆有修正。抑且因應洗錢行為定義之修正，將修正前同
        法第11條第1項、第2項區分為自己或為他人洗錢罪，而
        有不同法定刑度，合併移列至第14條第1項，亦不再區
        分為不同罪責，同處7年以下有期徒刑，併科新臺幣500
        萬元以下罰金，以求與國際規範接軌，澈底打擊洗錢犯
        罪。從而新法第14條第1項之一般洗錢罪，只須有第2條
        各款所示洗錢行為之一，而以第3條規定之特定犯罪作
        為聯結為已足。申言之，洗錢之定義，在新法施行後，
        與修正前規定未盡相同，因此是否為洗錢行為，自應就
        犯罪全部過程加以觀察，不僅須行為人客觀上有掩飾或
        隱匿特定犯罪所得之財物或財產上利益之具體作為，主
        觀上更須具有掩飾或隱匿其犯罪所得或變得之財產或財
        產上利益與犯罪之關聯性，使其來源形式上合法化，以
        逃避國家追訴、處罰之犯罪意思，始克相當。過去實務
        認為，行為人對犯特定犯罪所得之財物或利益作直接使
        用或消費之處分行為，或僅將自己犯罪所得財物交予其
        他共同正犯，祇屬犯罪後處分贓物之行為，非本條例所
        規範之洗錢行為。惟依新法規定，倘行為人意圖掩飾或
        隱匿特定犯罪所得來源，而將特定犯罪所得直接消費處
        分，甚或交予其他共同正犯予以隱匿，或由共同正犯以
        虛假交易外觀掩飾不法金流移動，即難認僅單純犯罪後
        處分贓物之行為，應仍構成新法第2條第1或2款之洗錢
        行為（最高法院108年台上字第3086號判決意旨）。
      ⑷本案詐欺集團詐得本案帳戶之提款卡後，由被告持該帳
        戶提款卡前往自動櫃員機詐領衍生贓款後，即併同本案
        帳戶提款卡一併交付其他詐欺集團成員取得，渠等分工
        目的顯係為製造斷點俾掩飾、隱匿整體犯行所得，使檢
        警無從查得告訴人遭騙財物之去向及所在，已該當洗錢
        防制法第2條第2款所定之洗錢行為，自應論以同法第14
        條第1項之一般洗錢罪。
      ⑸核被告所為，係犯刑法第339條之4第1項第1款、第2款之
        三人以上共同冒用政府機關及公務員名義詐欺取財罪、
        同法第339條之2第1項之以不正方法由自動付款設備取
        財罪及洗錢防制法第14條第1項之一般洗錢罪。被告就
        前揭所為，與共犯真實姓名年籍不詳自稱「林志鴻」及
        「A女」等成年人及本案詐欺集團不詳成員間，有犯意
        聯絡、行為分擔，應依刑法第28條規定論以共同正犯。
        惟因刑法第339條之4第1項第1款、第2款之「3人以上共
        同冒用公務員名義犯詐欺取財罪」，其本質即為共同犯
        罪，是被告所犯刑法第339條之4第1項第1款、第2款之
        加重詐欺取財罪，應毋庸再於罪名之前贅載「共同」2
        字。被告所犯上開3罪，係基於同一犯罪目的而分別採
        行之不法手段，且於犯罪時間上仍有局部之重疊關係，
        並前後緊接實行以遂行詐取財物之目的，為想像競合犯
        之裁判上一罪關係，應依刑法第55條前段之規定，從一
        重之刑法第339條之4第1項第1款、第2款三人以上共同
        冒用公務員名義犯詐欺取財罪處斷。
      ⑹又刑事訴訟法第95條所為罪名告知義務之規定，旨在使
        被告能充分行使防禦權，故被告如已知所防禦或已提出
        防禦或事實審法院於審判過程中已就被告所犯變更罪名
        之構成要件為實質之調查者，縱疏未告知變更法條之罪
        名，對被告防禦權之行使既無所妨礙（最高法院93年台
        上字第332號判決意旨參照）。公訴意旨就就被告所為
        雖未論以刑法第339條之2 第1項之非法由自動付款設備
        取財罪及洗錢防制法第14條第1 項之一般洗錢罪，然起
        訴書犯罪事實已敘明被告持告訴人交付之提款卡，至自
        動櫃員機提領款項後，將該款項轉交其他詐欺集團成員
        之事實，且本院於審理中已此部分犯罪事實進行調查，
        並提示監視錄影畫面翻拍照片11張、本案帳戶之存摺封
        面及內頁影本1份等證據供被告覽閱、表示意見，而為
        實質審理，業予被告充足辯解機會，被告之防禦權行使
        已足獲得確保，本院自應併予審究，且為求訴訟經濟，
        爰不再開辯論為刑法第339條之2第1項以不正方法由自
        動付款設備取得他人之物罪名之告知（洗錢防制法第14
        條第1項一般洗錢罪部分業經蒞庭檢察官當庭補充，本
        院亦當庭諭知被告〈見本院110年11月23日準備程序筆錄
        第2頁、110年12月22日準備程序筆錄第2頁及簡式審判
        筆錄第2頁〉），併此敘明。
　　　⑺按想像競合犯係一行為觸犯數罪名，行為人犯罪行為侵
        害數法益皆成立犯罪，僅因法律規定從一重處斷科 刑
        ，而成為科刑一罪而已，自應對行為人所犯各罪均予適
        度評價，始能對法益之侵害為正當之維護。因此法院於
        決定想像競合犯之處斷刑時，雖以其中最重罪名之法定
        刑作為裁量之準據，惟具體形成宣告刑時，亦應將輕罪
        之刑罰合併評價。基此，除非輕罪中最輕本刑有較重於
        重罪之最輕本刑，而應適用刑法第55條但書規定重罪科
        刑之封鎖作用，須以輕罪之最輕本刑形成處斷刑之情形
        以外，則輕罪之減輕其刑事由若未形成處斷刑之外部性
        界限，自得將之移入刑法第57條或第59條之科刑審酌事
        項內，列為是否酌量從輕量刑之考量因子。是法院倘依
        刑法第57條規定裁量宣告刑輕重時，一併具體審酌輕罪
        部分之量刑事由，應認其評價即已完足，尚無過度評價
        或評價不足之偏失（最高法院109年度台上字第3936 號
        判決要旨參照）。又犯洗錢防制法第14條之罪，在偵查
        或審判中自白者，減輕其刑，洗錢防制法第16條第2 項
        定有明文；而被告就上開洗錢犯行於偵查及本院審理期
        間均坦承不諱，此有各該筆錄在卷可稽，依上開規定，
        原應依法減輕其刑，然被告所犯洗錢罪係屬想像競合犯
        其中之輕罪，依上開說明，僅由本院於後述依刑法第57
        條量刑時一併衡酌該部分減輕其刑事由，附此敘明。
    2.科刑的理由：
　　　刑法第57條科刑審酌：
　　　爰以行為人之責任為基礎，並審酌被告正值青壯年，不思
      以己力賺取生活所需，貪圖不願付出勞力卻能輕鬆賺錢的
      方式，加入本案詐欺集團擔任車手，不僅缺乏法治觀念，
      更漠視他人財產權；且以詐欺集團利用集團間的多人分工
      遂行犯罪之模式，集團上游又刻意製造諸多成員間之斷點
      ，使偵查機關難以往上追緝，詐欺集團首腦繼續逍遙法外
      ，而不法所得之金流層轉，無從追蹤最後去向，造成被害
      人等財產無法追回及社會互信基礎破毀，衍生嚴重社會問
      題，被告明知此節，卻貪圖一己私利，所為自有不該，而
      應予非難；惟衡被告始終坦承犯行，告訴人因調解期日未
      到庭而無法進行調解，堪認被告犯後態度尚可，兼衡洗錢
      防制法第16條第2 項之減輕其刑事由、被告在詐欺集團擔
      任之角色與分工、其自述高中肄業之智識程度、未婚、有
      1位成年子女、入監前從事美髮工作、家中尚有父親需仰
      賴其照顧（見本院110年12月22日簡式審判筆錄第4頁）等
      一切情狀，量處如主文所示之刑。
三、沒收：
  ㈠按犯罪所得之沒收、追繳或追徵，在於剝奪犯罪行為人之實
    際犯罪所得（原物或其替代價值利益），使其不能坐享犯罪
    之成果，以杜絕犯罪誘因，可謂對抗經濟、貪瀆犯罪之重要
    刑事措施，性質上屬類似不當得利之衡平措施，重點置於所
    受利得之剝奪，然苟無犯罪所得，自不生利得剝奪之問題，
    固不待言，至2 人以上共同犯罪，關於犯罪所得之沒收、追
    繳或追徵，倘個別成員並無犯罪所得，且與其他成員對於所
    得亦無事實上之共同處分權時，同無「利得」可資剝奪，特
    別在集團性或重大經濟、貪污犯罪，不法利得龐大，一概採
    取絕對連帶沒收、追繳或追徵，對未受利得之共同正犯顯失
    公平。此與犯罪所得作為犯罪構成（加重）要件類型者，基
    於共同正犯應對犯罪之全部事實負責，則就所得財物應合併
    計算之情形，並不相同。有關共同正犯犯罪所得之沒收、追
    繳或追徵，最高法院向採之共犯連帶說，業經最高法院 104
    年度第13、14次刑事庭會議決議不再援用、供參考，並改採
    沒收或追徵應就各人所分得者為之之見解。又所謂各人「所
    分得」，係指各人「對犯罪所得有事實上之處分權限」，應
    視具體個案之實際情形而定：倘若共同正犯各成員內部間，
    對於不法利得分配明確時，固應依各人實際分配所得沒收；
    然若共同正犯成員對不法所得並無處分權限，其他成員亦無
    事實上之共同處分權限者，自不予諭知沒收；至共同正犯各
    成員對於不法利得享有共同處分權限時，則應負共同沒收之
    責。至於上揭共同正犯各成員有無犯罪所得、所得數額，係
    關於沒收、追繳或追徵標的犯罪所得範圍之認定，因非屬犯
    罪事實有無之認定，並不適用「嚴格證明法則」，無須證明
    至毫無合理懷疑之確信程度，應由事實審法院綜合卷證資料
    ，依自由證明程序釋明其合理之依據以認定之（最高法院10
    4年度台上字第3604號判決意旨參照）。
  ㈡查：本件被告所提領之詐騙贓款並未扣案，且衡諸目前司法
    實務查獲之案件，詐欺集團之車手，通常負責提領贓款，並
    暫時保管至贓款交付予上手詐欺集團成員，再由上手詐欺集
    團成員將車手所提領之贓款依一定比例，發放予車手作為提
    領贓款之報酬，而車手對於所提領之贓款並無何處分權限，
    對照本案被告係擔任詐欺集團車手，本件提領之贓款均已全
    數交與詐欺集團成員，本次尚未獲取報酬一節，情節亦同，
    此業據被告陳明在卷（見第3207號偵卷第29-1頁、本院110
    年11月23日準備程序筆錄第2頁、110年12月22日簡式審判筆
    錄第4頁），另綜觀全卷資料，查無積極證據證明被告因本
    件犯行或自詐欺集團處，有獲取其他任何財物或報酬，自無
    從宣告沒收或追徵犯罪所得，附此敘明。至於用以提領詐騙
    贓款之本案帳戶提款卡1 張，未據扣案，無法證明仍存在，
    且該等提款卡之客觀財產價值低微，上開物品單獨存在並不
    具刑法上之非難性，對被告犯罪行為之不法、罪責並無影響
    ，顯然欠缺刑法上之重要性，故不予宣告沒收、追徵，併予
    說明。
四、適用之法律：
  ㈠刑事訴訟法第273條之1第1項、第299條第1項前段。
　㈡洗錢防制法第14條第1項。
  ㈢刑法第11條前段、第28條、第339條之2第1項、第339條之4第
    1項第1款、第2款、第55條。
  ㈣刑法施行法第1條之1第1項。
本案經檢察官王堉力偵查起訴，由檢察官黃明絹到庭執行職務。
中　　華　　民　　國　　111 　年　　1 　　月　　19　　日
                  刑事第二十四庭  法  官  潘 長 生
上列正本證明與原本無異。
如不服本判決，應於判決送達後20日內敘明上訴理由，向本院提
出上訴狀( 應附繕本) ，上訴於臺灣高等法院。其未敘述上訴理
由者，應於上訴期間屆滿後20日內向本院補提理由書「切勿逕送
上級法院」。
                                  書記官  許 雅 琪
中　　華　　民　　國　　111 　年　　1 　　月　　19　　日
附錄本案論罪科刑法條全文：
中華民國刑法第339條之2
意圖為自己或第三人不法之所有，以不正方法由自動付款設備取
得他人之物者，處3年以下有期徒刑、拘役或30萬元以下罰金。
以前項方法得財產上不法之利益或使第三人得之者，亦同。
前二項之未遂犯罰之。

中華民國刑法第339條之4
犯第339條詐欺罪而有下列情形之一者，處1年以上7年以下有期
徒刑，得併科1百萬元以下罰金：
一、冒用政府機關或公務員名義犯之。
二、三人以上共同犯之。
三、以廣播電視、電子通訊、網際網路或其他媒體等傳播工具，
    對公眾散布而犯之。
前項之未遂犯罰之。

洗錢防制法第14條
有第2條各款所列洗錢行為者，處7年以下有期徒刑，併科新臺
幣5百萬元以下罰金。
前項之未遂犯罰之。
前二項情形，不得科以超過其特定犯罪所定最重本刑之刑。